臺灣高等法院臺南分院刑事判決　　　　 九十一年度上更 (二)字第七八號　 Ｃ
　　　上　訴　人
　　　即　被　告　乙　○　○
右上訴人因偽造文書等案件，不服臺灣臺南地方法院八十六年度訴字第七號中華民國
八十六年三月六日第一審判決（起訴案號：臺灣臺南地方法院檢察署八十五年度偵字
第五０三九號），提起上訴，判決後經最高法院第二次發回更審，本院判決如左：
      主      文
原判決撤銷。
乙○○行使偽造私文書，足以生損害於他人，處有期徒刑伍月，如易科罰金以參百元
折算壹日，緩刑肆年。
      事      實
一、乙○○因向甲○○購買坐落善化鎮○○段三四○二號及三四○三號土地，雙方約
    定先由甲○○以該土地向中國農民銀行仁德分行貸款充當價金，待土地移轉過戶
    予乙○○指定之人，乙○○負責辦理債務人名義變更，將借款債務移由乙○○承
    受，嗣因乙○○未依約辦理債務人名義變更，甲○○急於辦理，乙○○乃於民國
    八十五年一月二十五日，在台南縣善化鎮○○路七十七號甲○○住處，向甲○○
    稱：依銀行規定辦理債務人名義變更，必須先繳交新台幣（下同）一百五十萬元
    之保證金，始能於一個月內變更完成，俟完成後即可取回保證金，其願負擔其中
    五十萬元，並請甲○○先借一百萬元等語，旋於同日在上址甲○○如數交付，乙
    ○○為取信於甲○○，乃於同年月二十八日在彰化縣田尾鄉○○村○○路○段五
    六七號利用其不知情之職員林宏斌偽造內載：「茲收到甲○○先生債權移轉保證
    金新台幣一百五十萬元整，俟移轉完成將無息退還，備註，預訂於一個月內移轉
    完成，中國農民銀行仁德分行，中華民國八十五年元月二十九日」等語之中國農
    民銀行仁德分行出具之收據一紙，委由其另一不知情之職員黃俊能於同年月二十
    九日至上開甲○○住處，交予甲○○，足以生損害於中國農民銀行仁德分行之
    信譽。
二、案經甲○○訴請台灣台南地方法院檢察署檢察官偵查起訴。
      理      由
甲、有罪部分：
一、訊據上訴人即被告矢口否認有偽造文書之犯行，並辯稱：被告出具之收據，其中
    雖有「中國農民銀行仁德分行」字樣，此乃係表明向銀行清償信用貸款之用，並
    非冒用該行名義出具收據。被告出具之收據應無使人誤認係銀行出具之可能。且
    被告於八十五年一月廿五日已取得甲○○交付之現金一百萬元，事後出具之收據
    僅係作為憑據之用，應無偽造該行收據之必要云云。
二、惟查上開犯罪事實，已據告訴人甲○○指訴甚詳，而被告亦自承該收據係伊利用
    其不知情之職員林宏斌製作無誤，並有收據影本一紙（見偵查卷第九頁）附卷可
    稽，且觀之該收據之內容為：「茲收到甲○○先生債權移轉保證金新台幣壹佰伍
    拾萬元整。俟移轉完成將無息退還。備註：預訂於壹個月內移轉完成。中國農民
    銀行仁德分行。中華民國八十五年元月二十九日。」緊接又書寫：「Bank（銀行
    ）「黃」（按該行經理為黃憲章，見偵查卷八頁）及林宏斌三字印章代元等
    」字樣，顯有使社會上一般人有誤信其係中國農民銀行仁德分行出具之危險。而
    告訴人亦已誤信係該行所出具，已據告訴人供明。且遍閱該收據內容，未見被告
    具名，更未見被告簽名蓋章，而該行並未出具該紙收據，已據該行經理黃憲章於
    偵查中結證明確，被告上開辯解，顯係飾卸之詞，不足採信。被告偽造上開收據
    ，足生損害於中國農民銀行仁德分行之信譽，事證明確，犯行應堪認定。
三、查中國農民銀行目前雖仍屬公營銀行，惟其辦理貸款有關業務，而與人民訂立債
    權債務有關契約，乃係屬於私法上之私經濟關係事項，其性質上與一般私人間所
    為之債權債務契約無異（最高法院七十三年度台上字第五八七○號判例參照），
    故被告利用不知情之職員林宏斌偽造內載：「茲收到甲○○先生債權移轉保證金
    新台幣一百五十萬元整，俟移轉完成將無息退還。備註：預訂於一個月內移轉完
    成。中國農民銀行仁德分行。中華民國八十五年元月二十九日。」等語之中國農
    民銀行仁德分行名義之收據一紙，自應屬偽造私文書。核被告所為，係犯刑法第
    二百十六條，第二百十條行使偽造私文書罪，其偽造私文書之低度行為，為行使
    之高度行為所吸收，不復另論。其利用不知情之林宏斌及黃俊能以遂行其偽造及
    行使偽造私文書之犯行，係屬間接正犯，原審依法論科，固非無見，惟原審以上
    訴人另犯詐欺罪（經本院審理結果，詐欺罪尚難成立，其理由詳後述）與行使偽
    造私文書罪，有方法結果之牽連關係，從一重之行使偽造私文書罪處斷，容有未
    洽，無可維持，應予撤銷改判。爰審酌上訴人之素行、犯罪之動機、目的、手段
    、所生之危害及犯罪後態度等一切情狀，量處有期徒刑伍月，並諭知易科罰金之
    折算標準。又被告素行良好，前此未曾受有期徒刑以上刑之宣告，有本院被告全
    國前案紀錄表可稽，其因一時失慮，偶罹刑典，事後已坦承犯行，深具悔意，且
    已解決與被害人間之糾紛，現有正當職業並熱心參與公益團體，迭獲嘉獎，有善
    化扶輪社聘書、成大醫院志願服務工作隊永久榮譽顧問聘書、善化鎮公所獎狀、
    成大國際企業研究所感謝狀、成大醫院感謝狀等在卷足憑，經此刑之宣告後，應
    知警惕，而無再犯之虞，本院因認暫不執行其刑為適當，併予以宣告緩刑肆年，
    以勵自新。
乙、無罪部分：
一、按刑法第三百三十九條第一項詐欺罪之成立，以意圖為自己或第三人不法所有，
    以詐術使人將本人或第三人之物交付為要件，如無不法所有之意圖，即與該罪之
    構成要件有間，不能論以該罪。
二、公訴意旨略以：乙○○因甲○○急於辦理債務人變更事宜，乃意圖為自己不法之
    所有，於民國八十五年一月廿五日，向甲○○訛稱依銀行規定必須先繳交一百五
    十萬元之保證金，始能於一個月內變更完成，完成後即可取回保證金，其願負擔
    其中五十萬元，請甲○○負擔一百萬元，使甲○○不疑有詐數交付，因認上訴人
    涉有詐欺罪嫌等語。
三、訊據上訴人乙○○堅決否認有詐欺之犯行，辯稱：伊於八十五年一月廿五日向告
    訴人甲○○調用一百萬元，告訴人當場交付被告現金一百萬元，被告則簽發以四
    季園花卉有限公司為發票人，面額一百萬元，票載日期八十五年二月二十九日，
    以台中區中小企業銀行北斗分行為付款人之支票一紙，交付甲○○，該支票於八
    十五年二月二十九日雖遭退票，被告隨即於同年三月二日款一百萬元返還甲○
    ○等語。
四、經查上訴人上開辯解，已據告訴人甲○○及被告提出上開支票影本（見偵查卷第
    四十七頁及辯護意旨狀所附支票）可證，該支票雖於八十五年二月二十九日遭退
    票，然被告隨即於同年三月二日將一百萬元返還告訴人甲○○，已據甲○○供承
    在卷（見同上卷第四十五頁、第四頁、及本院審判筆錄）可見上訴人上開辯解，
    應可採信。自難認定上訴人於調現時有不法所有之意圖。而與詐欺罪之構成要件
    ，顯有未合，不能論以該罪。原審遽予論罪，容有未洽，該部分亦無可維持，應
    予撤銷。惟公訴人認此部分與上開論罪科刑部分有方法結果之牽連關係，屬裁判
    上一罪，爰不另為無罪之諭知。
據上論斷，應依刑事訴訟法第三百六十九條第一項前段、第三百六十四條、第二百九
十九條第一項前段、刑法第二百十六條、第二百十條、第四十一條第一項前段、第七
十四條第一款，罰金罰鍰提高標準條例第二條判決如主文。
本案經檢察官王碧霞到庭執行職務。
中    華    民    國      九十一      年      四      月      一        日
                                  臺灣高等法院臺南分院刑事第四庭
                                      審判長法官  陳    義    仲
                                            法官  蔡    崇    義
                                            法官  宋    明    蒼
右正本證明與原本無異。
如不服本判決，應於判決送達後十日內向本院提出上訴狀，其未敘述理由者並應於提
出上訴狀後十日內向本院補提理由書（應附繕本)。
                                      法院書記官  余    素    美
中    華    民    國      九十一      年      四      月      二        日
附錄本案論罪科刑法條全文：
刑法第二百十條：偽造、變造私文書，足以生損害於公眾或他人者，處五年以下有期
                徒刑。
刑法第二百十六條：行使第二百十條至第二百十五條之文書者，依偽造、變造文書或
                  登載不實事項或使登載不實事項之規定處斷。
